【裁判字號】    97,上易,256
【裁判日期】    970729
【裁判案由】    返還不當得利等
【裁判全文】
臺灣高等法院民事判決                 97年度上易字第256號
上  訴  人  丙○○
被 上訴 人  乙○○○
訴訟代理人  甲○○
上列當事人間請求返還不當得利等事件，上訴人對於中華民國97
年2月5日臺灣臺北地方法院96年度訴字第5266號第一審判決提起
上訴並為訴之擴張，本院於97年7月15日言詞辯論終結，判決如
下：
    主  文                            1
原判決關於駁回上訴人後開第二項之訴部分廢棄。
上開廢棄部分，被上訴人應給付上訴人新台幣參萬參仟零壹拾元
，及自民國93年11月5日起至清償日止按年利率百分之五計算之
利息。
被上訴人應自民國93年11月6日起，至終止使用台北市○○段○
○段518-2地號土地之日止，按月於每月末日給付上訴人以〔該
518-2地號土地當年度申報地價×141㎡×15.25%×上訴人應有部
分比例（不超過1/6）×6%÷12〕計算之金額，及各自應給付日
之翌日（即次月首日）起至清償日止按年利率百分之五計算之利
息。
其餘上訴及其餘擴張之訴均駁回。
第二審訴訟費用（含擴張之訴）由被上訴人負擔二十分之一，餘
由上訴人負擔。
    事實及理由
甲、程序方面
    按第二審訴之變更或追加，非經他造同意，不得為之，但擴
    張或減縮應受判決事項之聲明者，不在此限，民事訴訟法第
    446條、第255條第1項第3款分別定有明文。上訴人於原審求
    為判命被上訴人給付新台幣（下同）294,128元及自民國93
    年11月5日起至清償日止，按年息5%計算之利息，經原審判
    決駁回後，提起上訴。嗣於本院審理程序中，擴張聲明主張
    ：(一)被上訴人應再給付552,488元及自同日起計算之利息；
    (二)如起訴狀訴之聲明二及附表，核屬擴張應受判決事項之聲
    明，依首揭說明，應予准許，合先敘明。
乙、實體方面
一、本件上訴人主張：被上訴人於67年7月17日購買台北市○○
    街73巷40弄2號3樓房屋（建號652號，下稱652建號房屋）、
    67年4月28日購買同巷34號3樓房屋（建號642號，下稱642建
    號房屋），分別坐落台北市○○段○○段518-2、557地號基
    地上。其中518-2、557地號土地應有部分1/3原為訴外人馮
    繼塗所有，另518-2地號土地應有部分1/6則為訴外人馮櫻桃
    所有，嗣該二人均將其所有之上開土地應有部分轉售予伊，
    且將本於土地所有權人地位所得收益之債權讓與伊，伊並已
    合法將債權轉讓之事實通知被上訴人。因被上訴人無法律上
    原因而占有使用系爭土地獲有利益，致伊受有損害，伊已於
    93年10月29日及11月4日通知被上訴人給付不當得利，自得
    請求被上訴人給付自其訂立系爭房屋買賣契約之日起算，相
    當於地租之不當得利。縱認系爭房屋與系爭土地間有租賃關
    係存在，被上訴人亦應給付自伊請求時起回溯5年之租金。
    爰依不當得利之法律關係，求為判命被上訴人給付294,128
    元，及自93年11月5日起至清償日止，按年息5%計算利息及
    以供擔保為條件宣告假執行之判決。
二、被上訴人則以：64年間馮姓、石姓等地主提供當時東園段44
    3、441-2、438-2地號三筆土地並出具土地使用權同意書，
    與建商葉松柏合建地下1層地上5層4棟35戶（坐落443、441-
    2地號土地）、5層2棟25戶（下稱系爭集合住宅，坐落441-
    2、438-1地號土地），合計興建集合住宅60戶。該東園段44
    1 -2、438-2地號土地業於66年4月29日重測後分別變更為台
    北市○○段○○段518、557地號，再於72年12月23日逕為分
    割為同小段518、518-1、518-2地號與557、557-1地號。系
    爭集合住宅起造人石鑫堯等18人業就所興建之25戶房屋預為
    分配，並取得該受分配房屋之所有權，即負有交付及移轉建
    商所應得土地所有權之義務。合建地主雖交付土地予建商占
    有使用，惟土地權利部分則因部分地主之被繼承人馮森、馮
    佳崔迄未辦理繼承登記，致全體土地共有人均未偕同辦理移
    轉登記。嗣葉松柏將登記起造人周連春、陳雲娥名下之系爭
    二戶房屋及坐落基地應有部分售予伊，並按應有部分比例用
    益系爭土地，自非無權占有。上訴人自部分地主受讓系爭土
    地之應有部分，對於上開合建事宜知之甚詳，本於後手權利
    不能大於前手之法理，其當然承繼原地主與建商間合建契約
    之限制，自無於事隔29年後，再依不當得利為請求。再上訴
    人繼受系爭土地持分而取得共有人地位，應繼受請求權之消
    滅時效，其不當得利請求權亦已罹於15年而消滅等語，資為
    抗辯。
三、原審為上訴人全部敗訴之判決，上訴人提起上訴，聲明為：
    原判決廢棄；被上訴人應給付上訴人294,128元及自93年11
    月5日起至清償日止，按年息5%計算之利息。並擴張聲明為
    ：(一)被上訴人應再給付上訴人552,488元，及自同日起計算
    之利息；(二)被上訴人應自93年11月6日起至終止使用系爭土
    地為止，每月按起訴狀附表一【652建號房屋按月給付金額
    計算式：〔（臺北市○○段○○段518-2地號土地當年度申
    報地價）×被上訴人建築物主建物占全體主建物面積比例
    15.25%×土地面積141平方公尺×1/2×10%÷12〕＋〔（臺
    北市○○段○○段557地號土地當年度申報地價）×被上訴
    人建築物主建物占全體主建物面積比例1.84%×土地面積409
    平方公尺×1/3×10%÷12〕】及附表二【642建號房屋按月
    給付金額計算式：（臺北市○○段○○段557地號土地當年
    度申報地價）×被上訴人建築物主建物占全體主建物面積比
    例4.46%×土地面積409平方公尺×1/3×10%÷12】所計算之
    合計金額給付上訴人，及自應給付之日起至清償日止，按年
    息5%計算之利息。被上訴人則聲明：上訴及擴張之訴駁回。
四、查被上訴人係分別於67年4月28日、67年7月17日向訴外人葉
    松柏購買642（原建號1432號）、652（原建號1442號）建號
    房屋（下稱系爭二建物），其中642建號房屋坐落於台北市
    ○○段1小段557地號（重測前為東園段438-2地號）土地上
    ，由登記名義人陳雲娥受讓登記，652建號房屋分別坐落於
    同小段518-2（分割自518地號，重測前為東園段441-2地號
    ）、557地號土地上，由登記名義人周連春受讓登記（以上
    見原審卷(一)213至224、原審卷(二)302至320頁土地登記簿謄本
    ，原審卷(二)332至338頁建築改良物所有權狀、繳納通知書、
    買賣所有權移轉契約書，同卷387至390頁建築改良物登記簿
    謄本）。而系爭二建物所在系爭集合住宅係由台北市政府核
    發65建（雙園）（東園）字第005號建造執照核准興建，並
    於建築完成後，領有66使字第1464號使用執照（見原審卷(一)
    130頁使用執照申請書），且當時系爭518-2地號土地為馮森
    、馮佳崔、馮榮華、馮大山及馮山塗等五人共有，應有部分
    依序為1/3、1/3、1/ 9、1/9、1/9，另557地號土地為為馮
    森、馮佳崔及石勇雄等三人共有，應有部分各為1/3（以上
    見原審卷(一)213至224、原審卷(二)302至320頁土地登記簿謄本
    ，同卷321、322頁整理表）等情，有上開登記簿謄本、使用
    執照申請書等公文書在卷可稽，自堪信實〔台北市政府核發
    65建（雙園）（東園）字第004號建造執照、66使字第0712
    號使用執照之建物（地下1層地上5層4棟共35戶），與系爭
    二建物（5層2棟共25戶）無關，於此不贅〕。
五、次查訴外人馮繼塗為馮森之繼承人，於馮森35年6月13日死
    亡時，即因繼承而取得系爭二地號（按指前述518-2、557地
    號，下同）土地馮森所有之應有部分權利，且不因有無辦理
    繼承登記而有不同等情，為兩造所不爭執，並有被繼承人馮
    森繼承系統表、財團法人海峽交流基金會93年9月8日函文及
    繼承權拋棄書可證（見原審卷(一)30至46頁），堪認定為真正
    。而參酌馮繼塗在台北地院80重訴字第382號事件陳稱：我
    早就同意將557地號土地移轉登記，只是他們沒有去辦，518
    地號土地同意移轉登記，但是要他們繳稅金（見外放80重訴
    字第382號影印卷80年10月21日言詞辯論筆錄第4頁），及於
    台北地院94年度訴字第198號事件中所稱：蓋房子當時我知
    道，建商要幫我們辦繼承才讓他蓋的，但是後來蓋好後，建
    商就走了，蓋好的房子，地主都分到五樓的部分，…，最後
    建商沒有幫我們辦理繼承，我當時沒有分到房子，我姪子他
    們有分到房子各等語（見原審卷(一)211至212頁），及系爭二
    建物竣工後申請使用執照當時，上開66使字第1464號使用權
    申請書後附之起造人名冊上將系爭完工之建築物C棟3樓及D
    棟5樓房屋分配予馮森之孫子馮水河、馮忠信二人等情（見
    原審卷(一)131頁），足見馮森之繼承人馮繼塗應已同意提供
    土地，並曾與建商葉松柏協議後分得上開房屋甚明，則馮繼
    塗同意合建在先，且依合建約定取得對價（即以馮森之孫子
    馮水河、馮忠信二人取得C棟3樓及D棟5樓房屋之所有權），
    於系爭集合住宅建物建築完成後，自負有將其名下土地依約
    定移轉登記予建商葉松柏或其指定之人之義務，而自葉松柏
    指定之人處取得系爭二建物所有權之被上訴人，應得依其前
    手即建商葉松柏對於合建地主馮繼塗之約定，主張非無權占
    有，且不因尚未完成所有權移轉登記，而有不同。茲上訴人
    自承於向馮繼塗購買系爭二地號土地之初，已知悉其上早已
    存在系爭集合住宅，且曾向馮繼塗詢及土地使用狀況，則其
    亦不得主張被上訴人所有、在系爭集合住宅內之系爭二建物
    ，係無權占有使用系爭二地號土地。
六、另者，訴外人馮櫻桃係馮榮華及馮張絨之養女，因繼承取得
    馮大山（53年1月23日死亡）、馮榮華（62年9月10日死亡）
    就系爭518-2地號土地之所有權應有部分共1/9，並分別於68
    年1月10日、68年2月19日辦畢所有權應有部分各1/18之繼承
    登記，馮張絨則因繼承取得馮榮華就系爭518-2地號土地之
    所有權應有部分1/18，亦於68年2月19日辦畢所有權應有部
    分1/18之繼承登記一節，有土地登記簿謄本可稽（見原審卷
    (一)215、216、221頁，該地號土地係於馮櫻桃、馮張絨辦畢
    繼承登記後之72年12月23日始由同小段518地號土地逕為分
    割，見同卷220頁），故於被上訴人抗辯地主與建商葉松柏
    64年間合建之時，馮櫻桃、馮張絨已因繼承而取得系爭518-
    2地號土地所有權應有部分計1/9，且不因其辦理繼承登記在
    後而有不同，應堪認定。茲馮櫻桃在上開94年度訴字第198
    號事件中證稱其不知土地使用同意書，且和母親馮張絨均未
    曾與建商接觸過，也未分到房子等語（見原審卷(一)210頁）
    ，則縱謂系爭518-2地號土地共有人馮大山及馮山塗之應有
    部分，尚分別因繼承而移轉登記予訴外人馮添進、馮添發及
    馮添旺各1/18，且訴外人馮添進於系爭建築物建造完成後亦
    曾獲配房屋是實（見原審卷(一)135至137頁之起造人名冊），
    然於被上訴人舉證證明馮櫻桃、馮張絨曾同意與建商葉松柏
    合建，並因而取得對價之前，尚難以土地使用同意書上蓋有
    當時已死亡之馮榮華、馮大山之印文，及馮大山、馮山塗之
    繼承人曾取得合建房屋，即謂馮櫻桃、馮張絨亦應受合建約
    定之拘束。從而，上訴人自馮櫻桃處受讓馮櫻桃、馮張絨就
    系爭518-2地號土地應有部分1/6（1/9+1/18=1/6）之權利，
    並於93年4月29日辦畢所有權應有部分之移轉登記（見原審
    卷(一)82頁），再於93年10月29日及11月4日通知被上訴人給
    付不當得利（見原審卷(一)28、29、48至51頁），而被上訴人
    尚未能證明其前手即建商葉松柏有使用原屬馮櫻桃、馮張絨
    所有之該1/6應有部分之正當權利，則上訴人以被上訴人無
    法律上原因受利益，致其受損害為由，請求被上訴人就此部
    分給付不當得利，於法自無不合。
七、系爭二建物中，僅652建號房屋（即台北市○○街73巷40弄2
    號3樓）坐落於系爭518-2地號土地，已如前述，且其占用面
    積，經台北市建築師公會鑑定換算結果，占用全部土地面積
    141平方公尺之15.25%（見原審卷(一)66頁）。又依民法第126
    條規定，上訴人所得請求相當租金之不當得利，其消滅期間
    時效為五年，且以自存證信函送達日之93年10月29日（見原
    審卷(一)28頁）回溯五年，即自88年10月30日起至93年10月29
    日之期間計算。再者，652建號房屋為系爭五層樓集合住宅
    之三樓，位於臺北市萬華區，鄰近500公尺內有日善里辦公
    室、臺北市立西園國民小學、公車站、托兒所、幼稚園、補
    習班、電腦美語學校、婦產科、診所…等（見本院96年度再
    易字第119號判決理由），附近尚稱熱鬧，交通亦屬便利，
    經濟及生活機能均佳，計算土地租金在土地法第105條、第
    97條第1項之限制下，本院認系爭土地租金以土地申報地價
    年息百分之6計算為適當。準此，上訴人得請求之相當租金
    不當得利為：自88年10月30日起至92年12月31日，以申報地
    價每平方公尺30,944元計算（見原審卷(一)54、55頁），為
    27,760元〔30,944×141㎡×15.25%×1/6×6%×（12×4+2
    ＋2/31）÷12＝27,760元（元以下四捨五入）〕；自93年1
    月1日起至93年11月5日（上訴人請求計算至該日，見起訴狀
    ），以申報地價每平方公尺29,367.2元計算（見原審卷(一)54
    、55頁），為5,250元〔29,367.2×141㎡×15.25%×1/6×
    6%×（10＋5/30）÷12＝5,250元（元以下四捨五入）〕；
    以上合計33,010元（27,760元＋5,250元）。又因上訴人取
    得系爭518-2地號土地之權利，分別受讓自馮繼塗及馮櫻桃
    ，而其中屬馮繼塗部分，不得對被上訴人主張權利，僅其中
    受讓自馮櫻桃之1/6部分，得主張權利，已如上述，則上訴
    人另請求被上訴人給付自93年11月6日起，至終止使用系爭
    518-2地號土地之日止，於每月末日給付以〔系爭518-2地號
    土地當年度申報地價×141㎡×15.25%×上訴人應有部分比
    例（不超過1/6）×6%÷12〕計算之每月相當租金不當得利
    ，亦屬有據。
八、綜上所述，上訴人請求被上訴人給付相當租金之不當得利
    33,010元，並依民法第229條第2項規定，自93年10月29日催
    告日後之93年11月5日起算法定遲延利息，另自93年11月6日
    起，至終止使用系爭518-2地號土地之日止，於每月末日給
    付以〔系爭518-2地號土地當年度申報地價×141㎡×15.25%
    ×上訴人應有部分比例（不超過1/6）×6%÷12〕計算之金
    額，並依民法第229條第1項規定，自應給付日之翌日（即次
    月首日）起算之法定遲延利息，均有理由，應予准許。超過
    部分之請求，於法無據，不應准許。前開應准許部分，原審
    為上訴人敗訴之判決部分，尚有未當；上訴意旨指摘原判決
    此部分不當，求予廢棄，為有理由，爰改判如主文第二項所
    示。不應准許部分，原審駁回上訴人之請求，理由雖有不當
    ，結論則無不合，仍應予以維持。上訴意旨，指摘原判決不
    當，求予廢棄改判，為無理由。另上訴人擴張之訴，就前開
    應予准許部分，判決如主文第三項所示；不應准許部分，則
    予駁回。
九、兩造其餘之攻擊或防禦方法及未經援用之證據，經本院斟酌
    後，認為均不足以影響本判決之結果，自無逐一詳予論駁之
    必要，併此敘明。
據上論結，本件上訴及擴張之訴均為一部有理由，一部無理由，
依民事訴訟法第449條第1項、第450條、第79條，判決如主文。
中    華    民    國    97    年    7     月    29    日
                  民事第十六庭
                      審判長法  官  沈方維
                            法  官  湯美玉
                            法  官  王淇梓
正本係照原本作成。
不得上訴。
中    華    民    國    97    年    7     月    29    日
                            書記官  吳碧玲


司法院資訊處製作；財團法人民間司法改革基金會備份。
